臺灣高等法院民事判決
109年度建上字第86號
上  訴  人  
即被上訴人  益力營造有限公司


法定代理人  許中美  
訴訟代理人  許致誠  

            陳文正律師
上 一 人
複代理人    鍾璨鴻律師
被上訴人  
即上訴人    龍恆國際有限公司

法定代理人  陳玉雪  
被上訴人
即上訴人    林水龍  
            林宗翰  
共      同
訴訟代理人  黃國益律師
複代理人    莊景智律師
            林庭伊律師
上列當事人間請求給付工程款等事件，兩造(下均省略稱謂)對於
中華民國109年8月13日臺灣臺北地方法院107年度建字第198號第
一審判決各自提起上訴，益力營造有限公司並為訴之追加，本院
於111年6月28日言詞辯論終結，判決如下：
    主  文
一、原判決關於駁回益力營造有限公司後開第二項之訴，及該部
    分假執行之聲請，暨命益力營造有限公司負擔訴訟費用部分
    之裁判均廢棄。
二、龍恆國際有限公司、林水龍、林宗翰應再給付益力營造有限
    公司新臺幣壹拾柒萬肆仟貳佰貳拾柒元，及自民國一０七年
    四月二十一日起至清償日止，按年息百分之五計算之利息。
三、益力營造有限公司其餘上訴及龍恆國際有限公司、林水龍、
    林宗翰之上訴均駁回。　
四、益力營造有限公司追加之訴及其假執行之聲請均駁回。
五、第一審訴訟費用關於廢棄部分，及第二審訴訟費用關於益力
    營造有限公司上訴部分，由龍恆國際有限公司、林水龍、林
    宗翰負擔百分之二，餘由益力營造有限公司負擔。第二審訴
    訟費用關於龍恆國際有限公司、林水龍、林宗翰上訴部分，
    由龍恆國際有限公司、林水龍、林宗翰負擔；關於追加之訴
    部分，由益力營造有限公司負擔。
六、本判決第二項所命給付，於益力營造有限公司各以新臺幣貳
    萬元為龍恆國際有限公司、林水龍、林宗翰供擔保後，得假
    執行。但龍恆國際有限公司、林水龍、林宗翰如各以新臺幣
　　伍萬捌仟元為益力營造有限公司預供擔保，得免為假執行。
    事實及理由
一、益力營造有限公司(下稱益力公司)在原審起訴主張：兩造於
    民國（下同）106年1月13日就坐落新北市○○區○○段00地號土
    地上之龍恆大樓(下稱系爭大樓)新建工程（下稱系爭工程）
    簽訂工程契約書（下稱系爭契約），約定由伊承攬系爭工程
    ，總價為新臺幣(下同)4800萬元(含稅)，按施工進度分期給
    付工程款。伊已施作至7樓版結構，龍恆國際有限公司（下
    稱龍恆公司）、林水龍、林宗翰（下合稱龍恆公司3人
　　）依約應給付伊第5、6期工程款合計672萬元，惟伊先後於1
    06年11月2日、12月13日請求龍恆公司3人給付，復於107年1
    月4日催告龍恆公司3人於3日內給付，均未獲置理，龍恆公
    司3人構成給付遲延，伊乃於107年1月8日寄發存證信函予龍
    恆公司3人，類推適用民法第254條規定終止系爭契約，經龍
    恆公司3人於同日收受，系爭契約即告終止。退步言，縱認
    伊終止契約為不合法，然系爭契約約定分期給付報酬，即於
    每部分之工作交付時，給付該部分之報酬，分部交付與報酬
    間有對待給付關係，有同時履行抗辯之適用，龍恆公司3人
    遲未給付第5、6期工程款，伊自得行使同時履行抗辯權，拒
    絕進場施作，龍恆公司3人依系爭契約第23條約定終止系爭
    契約，於法不合。爰依系爭契約請求龍恆公司3人給付伊第5
    、6期工程款672萬元、6樓版工程款168萬元、7樓版結構工
    程款66萬3441元、裝修工程款51萬295元(即原審判決附表編
    號1至5)；依民法第231條第1項規定，請求龍恆公司3人賠償
    伊就系爭工程未完工部分，按財政部發布之「106年度營利
    事業各業所得額暨同業利潤基準」關於住宅營建業之同業淨
    利率8%計算之預期利潤即所失利益206萬2901元。又伊於施
    工之初，向訴外人臺北自來水事業處(下稱自來水事業處)申
    請臨時用水，繳納臨時水費保證金1萬元，向訴外人台灣電
    力股份有限公司(下稱台電公司)申請臨時用電，繳納臨時電
    費保證金4萬7500元，共5萬7500元，龍恆公司3人於系爭契
    約終止後，遲於107年8月28日方偕同伊辦理臨時電表名義人
    變更，並於107年底自行辦理臨時水表名義人變更，在臨時
    水電名義人變更之前，伊代墊臨時水電費合計至少1萬4865
    元，且伊於施工期間，代龍恆公司3人向新北市政府環保局
    繳納空氣污染防制費(下稱空污費)共1萬1705元，爰依民法
    第179條規定，請求龍恆公司3人給付伊臨時水電費保證金5
    萬7500元、臨時水電費代墊款1萬4865元、空氣污染防制費1
    萬1705元(即原審判決附表編號6至8)。另系爭契約終止後，
    因龍恆公司3人遲不返還伊所有施工用具（包括但不限於機
    具、模板、鋼支撐、鋼背撐材、鷹架、卡車等），及未使用
    完畢之材料、五金，甚至將部分施工用具棄置，或擅自使用
    繼續施作系爭工程，爰依民法184條第1項前段、第231條第1
    項規定，請求龍恆公司3人賠償伊所受損害30萬元，及依民
    法第179條規定請求龍恆公司3人返還因擅自使用施工用具、
    材料及五金之利益1萬元，合計31萬元(即原審判決附表編號
    9，此部分於第二審表明不再請求，見本院卷㈠第148頁)。以
    上總計1203萬707元(即原審判決付表編號1至9)本息等語
　　。原審判命龍恆公司3人應給付益力公司527萬6686元(即益
    力公司已施作完成部分之工程價值1874萬5893元-龍恆公司3
    人已付工程款1264萬元-預支雜費餘款77萬9707元-抵銷其他
    費用4萬9500元)本息。益力公司就其敗訴部分，聲明不服，
    提起上訴後，於第二審就其對龍恆公司敗訴部分減縮利息請
    求自107年4月21日起算，並追加請求龍恆公司3人給付17萬2
    657元本息(見本院卷㈢第290頁)，另就請求所失利益206萬29
    01元部分，追加請求權基礎民法第511條但書規定(見本院卷
    ㈢第208頁)，合於民事訴訟法第446條第1項但書、第255條第
    1項第2、3款規定，應予准許。上訴及追加之訴聲明：㈠原判
    決關於駁回益力公司後開第㈡項之訴部分，及該部分假執行
    之聲請均廢棄；㈡龍恆公司3人應再給付益力公司675萬4021
    元，及自107年4月21日（即原審變更追加狀繕本最後送達翌
    日）起至清償日止，按年息5％計算之利息；㈢龍恆公司3人應
    給付益力公司17萬2657元【即系爭工程已完成部分之工程價
    值1874萬5893元+臨時水電費保證金5萬7500元+
　　臨時水電費代墊款1萬4865元+空氣污染防制費1萬1705元+所
    失利益206萬2901元-已付工程款864萬元(1264萬元-定金400
    萬元)-抵銷其他費用4萬9500元-原審判命給付527萬6686元-
    675萬4021元】，及自109年10月1日（即民事上訴聲明狀繕
    本最後送達翌日）起至清償日止，按年息5％計算之利息（追
    加之訴部分）；㈣願供擔保請准宣告假執行。並對龍恆公司3
    人之上訴，答辯聲明：龍恆公司3人之上訴駁回。　　
二、龍恆公司3人則以：
  (一)益力公司已施作部分存在牆面、柱面灌漿不平整、鋼筋外
      露及地下室牆面破洞滲水等瑕疵，其於106年11月7日允諾
      進行修補，伊等方給付第4期工程款，惟其迄至106年12月
      間仍未完成修繕，復於107年1月8日片面終止契約，經伊
      等於107年2月27日委託律師發函(下稱107年2月27日律師
      函)催告益力公司應於107年3月5日起進場施作，未獲置理
　　　，伊等遂於107年4月24日委託律師發函(下稱107年4月24
      日律師函)予益力公司，依系爭契約第23條約定或民法第5
      11條規定為終止系爭契約之意思表示，經益力公司於107
      年4月25日收受而生終止之效力。又承攬契約以報酬後付
      為原則，系爭大樓無法分部完工，系爭契約工程進度期款
      計算表(下稱系爭工程進度期款表)約定之各期工程款性質
      上為估驗款，各期估驗款之給付與施作項目，並非立於互
      為對待給付之關係，益力公司不得為同時履行抗辯，拒絕
      進場施作，且系爭工程未能完工係因益力公司違約所致，
      該公司亦不得請求伊等賠償所失利益206萬2901元。
　(二)原審囑託鑑定機關社團法人新北市土木技師公會(下稱新
      北市土木技師公會)於109年3月25日出具之新北土技字第1
      090000716號鑑定報告書(下稱系爭鑑定報告)，認定益力
      公司已施作完成部分之工程價值為1874萬5893元(含稅)，
      係誤將工程利潤及管理費按已完工金額乘以39.74%計算之
      結果，此與兩造約定之計算標準8%不符，經該公會更正後
      之工程價值應為1846萬9170元(含稅)。又關於臨時水費保
      證金1萬元部分，伊等於系爭契約終止後，向自來水事業
      處重新申請水表，而非變更臨時水表之申請名義人，益力
      公司仍為臨時水表之申請名義人，得自行申請退還臨時水
      費保證金1萬元，伊等並無不當得利可言；關於臨時水電
      代墊費1萬4865元、空污費1萬1705元部分，益力公司僅得
      請求自107年4月25日即系爭契約終止之日起代墊之臨時水
      電費，至益力公司於系爭契約終止前支付之臨時水電費，
      及空污費1萬1705元，均係益力公司施作系爭工程應支付
      之費用，屬系爭契約總價承攬範圍，伊等亦無不當得利可
      言，伊等於111年3月7日所為自認與事實不符，爰撤銷自
      認。退步言，兩造於103年2月6日簽訂第1份承攬契約，約
      定總價4300萬元，益力公司開始施作假設工程項目，伊等
      於103年2月17日經新北市政府工務局(下稱新北市工務局)
      核准將原建造執照(100重建字第106號，下稱100年建照）
      之承造人漢霖營造股份有限公司(下稱漢霖公司)變更為益
      力公司，嗣因益力公司不斷要求提高承攬報酬，伊等無奈
      配合，兩造始於106年1月13日簽訂第2份承攬契約(即系爭
      契約)，約定總價為4800萬元。其後益力公司要求更換建
      築師變更設計，並申請展延建築期限，遭新北市工務局駁
      回，100年建照於103年10月10日失效，伊等方於104年間
      重新申請建造執照(104重建字第257號，下稱104年建照）
　　　，惟100年建照及104年建照均為系爭工程，伊等以龍恆公
      司名義於103年5月5日、106年6月12日依序簽發面額42萬2
      645元、44萬1132元之支票各乙紙予益力公司，均係作為
      預支系爭工程雜費之用，應得用以扣抵益力公司繳納之前
      開保證金及代墊款。
　(三)退步言，伊等得以對於益力公司之下列債權與益力公司之
      本件債權互為抵銷：
　  ⒈加倍返還定金800萬元：系爭契約第6條約定，伊等於簽約
      後支付益力公司訂金(應為「定金」)400萬元(下稱系爭定
      金)，屬違約定金性質，系爭契約因益力公司違約擅自停
      工，經伊等合法終止，顯係可歸責於益力公司所致，伊等
      得依系爭契約第23條中段約定，請求益力公司返還系爭定
      金400萬元，並得依民法第249條第3款規定，請求益力公
      司加倍給付400萬元，合計800萬元。
    ⒉鄰房修繕費用12萬2588元：益力公司於施工過程中造成鄰
      房即「新北市○○區○○○路000巷0號」房屋(下稱000巷0號房
      屋)龜裂損壞，經伊等多次要求益力公司修繕未果，伊等
      遂委請訴外人正河工程行修繕，支出修繕費用共12萬2588
      元(含稅)，伊等得依系爭契約第13條約定及民法第312條
      規定，選擇合併請求益力公司給付12萬2588元。
　　⒊現場清理費用43萬4805元、其他費用4萬9500元：益力公司
      於系爭契約終止後，並未依系爭契約第18條約定清理工地
      現場，經伊等多次催告，仍置之不理，伊等遂自行雇工吊
      離車號000-0000號汽車、板模及器具，因而支出其他費用
      4萬9500元。伊等另委由正河工程行施作「基地周邊垃圾
      清理，土方回填」(費用12萬0100元)、「地下室內電梯坑
      及基坑清理垃圾含抽水」(費用2萬4500元)、「2至5樓市
      內垃圾及建材清運」(費用9萬2500元)、「原有4樓、5樓
      、6樓模板拆除吊運」(費用12萬5000元)、「原有6樓柱子
      鋼筋及牆面鋼筋拆除吊運」(費用5萬2000元)等工程以清
      理工地現場，共支出43萬4805元(含稅)，伊等得依系爭契
      約第18條第1、2項約定請求益力公司給付。
　　⒋瑕疵修補費用110萬6464元：益力公司已施作完成部分存在
      牆面、柱面灌漿不平整、鋼筋外露及地下室牆面破洞滲水
      等多處瑕疵，2至4樓正面及側面女兒牆亦有高度不足問題
      ，經伊等多次請求益力公司修繕瑕疵未果，伊等遂自行委
      由正河工程行進行修繕，共支出110萬6464元，自得依民
      法第493條第2項規定，請求益力公司給付。
　　⒌因終止契約增加之工程款574萬5893元(含鷹架費用70萬元
　　　)：系爭鑑定報告認定益力公司已施作完成部分之工程價
      值為1874萬5893元，則尚未施作完成部分之工程金額應為
      2925萬4107元(4800萬元-1874萬5893元)，倘認益力公司
      已施作完成部分之工程價值應為1846萬9170元，則尚未施
      作完成部分之工程金額應為2953萬830元(4800萬元-1846
      萬9170元)。伊等於系爭契約終止後，為繼續施作系爭工
      程，於107年10月11日與訴外人國王營造股份有限公司(下
      稱國王公司)簽訂工程合約、於107年11月10日與訴外人良
      營企業社簽訂房屋水電工程契約書，約定工程總價分別為
      2900萬元、600萬元，合計3500萬元，超過益力公司未施
      作完成部分之工程金額，倘認益力公司未施作完成部分之
      工程金額為2925萬4107元，則伊等得依系爭契約第23條後
      段約定，請求益力公司給付增加之工程款574萬5893元(
　　　3500萬元-2925萬4107元)，倘認益力公司未施作完成部分
      之工程金額為2953萬830元，則伊等得請求益力公司給付
　　　增加之工程款546萬9170元(3500萬元-2953萬830元)。
　　⒍租金損害8萬4000元：益力公司於系爭契約終止後，迄未將
      施工設備、板模、鋼材等物品搬離工地，經伊等多次催告
      均未獲置理，伊等遂自108年5月起至109年7月止，以每月
      租金5600元，向訴外人林有尚承租新北市○○區○○路000巷0
      0○0號前空地（下稱○○空地）放置上開物品，因此受有15
      個月之租金損害共8萬4000元(5600元X15個月)，伊等得依
      民法第176條第1項、第179條規定選擇合併請求益力公司
      給付。
　　⒎預期租金利益之損失1122萬元：龍恆公司以出租不動產為
      業，系爭大樓完工後係為出租他人使用，益力公司依約應
      於正式開工之日起500日內取得使用執照，以兩造約定之
      開工日106年1月13日起算，益力公司至遲應於107年5月28
      日取得使用執照，但因益力公司違約拒絕進場施作，伊等
      另覓廠商接續施工，導致於109年3月11日始取得使用執照
　　　，伊等因而受有至少22個月(107年5月28日起至109年3月1
      1日止)短收租金利益之損害。又系爭大樓主要用途係作為
      C2作業廠房使用，使用項目包括倉庫(倉儲場)、洗車場
　　　、汽車商場(出租汽車、計程車營業站)、書庫、貨物輸配
      所、電信機器室(電信機房)、電視(電影、廣播電台)之攝
      影場(攝影棚、播送室)、實驗室等類似場所，及一般工場
　　　、工作場、工廠等類似場所，前方有停車位，附近交通與
      生活機能良好，1樓面積約75坪，2至7樓每層面積約76坪
　　　，倘以1樓每坪月租2000元、2至7樓每坪月租790元計算，
      1樓每月租金利益為15萬元(2000元X75坪)、2至7樓每層每
      月租金利益為6萬元(790元X76坪)，伊等得依系爭契約第2
      3條後段約定，請求益力公司賠償22個月之預期租金利益
      損失共1122萬元【(15萬元+6萬元X6)X22個月】。
  (四)綜上，縱認益力公司之請求為有理由，然經伊等以上開⒈
      至⒎所示債權抵銷後，益力公司已無任何債權可資請求等
      語，資為抗辯。答辯聲明：㈠益力公司之上訴及追加之訴
      均駁回；㈡如受不利之判決，願預供擔保請准宣告免為假
      執行。龍恆公司上訴聲明：㈠原判決關於不利龍恆公司部
      分廢棄；㈡上開廢棄部分，益力公司在第一審之訴及假執
      行之聲請均駁回。林水龍上訴聲明：㈠原判決關於不利林
      水龍部分廢棄；㈡上開廢棄部分，益力公司在第一審之訴
      及假執行之聲請均駁回。林宗翰上訴聲明：㈠原判決關於
      不利林宗翰部分廢棄；㈡上開廢棄部分，益力公司在第一
      審之訴及假執行之聲請均駁回。
　三、兩造不爭執之事實(見本院卷㈢第85至87、212、216至218
      頁)：
　  (一)新北市工務局於100年1月22日核准100年建照，起造人
        為龍恆公司3人，領照日為100年4月12日，承造人原為
        漢霖公司，於103年2月17日經該局核准變更為益力公司
　　　　，100年建照於103年10月10日因期限屆至而失效後，龍
        恆公司3人重新申請建造執照，經新北市工務局於104年
        5月5日核准發給104年建照，領照日為104年5月25日，
        起造人為龍恆公司3人，承造人原為益力公司，於107年
        10月25日經該局核准變更為國王公司，有建造執照、變
        更資料等影本及新北市工務局110年10月20日新北工建
        字第1101953290號函可稽(見本院卷㈡第125、137、219
　　　　、220、295至299頁)。
　　(二)龍恆公司3人曾交付以龍恆公司名義簽發發票日103年5
        月5日、面額42萬2645元及發票日106年6月12日、面額4
        4萬1132元之支票各乙紙予益力公司，有支票影本可稽(
        見本院卷㈠第741頁)。
    (三)龍恆公司與訴外人李斯緯建築師事務所於104年1月23日
        就系爭工程規劃設計及監造等事宜，簽訂委託契約書，
        有委託契約書影本可稽(見本院卷㈢第57頁)。
    (四)兩造於106年1月13日就系爭工程(104年建照)簽訂系爭
　　　　契約及工程訂價單，約定總價4800萬元(含稅，詳工程
        訂價單所示)，有系爭契約及工程訂價單等影本可稽(見
        原審卷㈠第48至55、359至365頁)。
    (五)龍恆公司3人已依系爭契約給付益力公司1264萬元(含系
　　　　爭定金400萬元)。
    (六)益力公司於106年12月8、9日起拒絕進場施作，並於107
        年1月8日以龍恆公司3人遲延給付第5、6期工程款為由
　　　　，寄發存證信函予龍恆公司3人為終止系爭契約之意思
        表示，有存證信函、回執及信封等影本可稽(見原審卷㈠
        第375至390頁、本院卷㈢第22、23頁)。
    (七)龍恆公司3人以107年2月27日律師函催告益力公司應於1
        07年3月5日起進場施作，益力公司屆期未進場，龍恆公
        司3人遂以107年4月24日律師函向益力公司為終止系爭
        契約之意思表示，經益力公司於107年4月25日收受，有
        大立法律事務所函及回執等影本可稽(見原審卷㈠第199
        至205頁)。
　  (八)龍恆公司3人就系爭工程(104年建照)於107年10月11日
        與國王公司簽訂工程合約，於107年11月10日與良營企
        業社簽訂房屋水電工程契約，有上開契約影本可稽(見
        本院卷㈠第275至315頁)。
    (九)新北市工務局於109年3月6日核發系爭大樓使用執照(
　　　　109重使字第78號)，領照日為109年3月11日，有使用執
        照影本可稽(見本院卷㈠第319頁、卷㈡第407至412頁】
    (十)林宗翰於109年7月間與益力公司簽訂聲明書，記載益力
        公司將放置於三重停車格及○○空地之建築工具、貨車搬
        離，有聲明書影本可稽(見本院卷㈡第301至306頁)。
　　四、得心證之理由：
　　  (一)系爭契約於何時終止？　　
　　　  ⒈按「給付有確定期限者，債務人自期限屆滿時起，負
          遲延責任(第1項)。給付無確定期限者，債務人於債
          權人得請求給付時，經其催告而未為給付，自受催告
          時起，負遲延責任。其經債權人起訴而送達訴狀，或
          依督促程序送達支付命令，或為其他相類之行為者，
          與催告有同一之效力(第2項)。前項催告定有期限者
　　　　　，債務人自期限屆滿時起負遲延責任(第3項)」、「
　　　　　契約當事人之一方遲延給付者，他方當事人得定相當
          期限催告其履行，如於期限內不履行時，得解除其契
          約」，民法第229條及第254條分別定有明文。查系爭
          契約第6條第2項約定：「乙方(即益力公司，下同)依
          所附工程進度期款計算表請領各期工程款，於每月月
          底遞交請款單給甲方(即龍恆公司3人，下同)，並附
          當期施工完成照片、檢驗合格證明文件(如無輻射鋼
          筋報告、鋼筋抗拉試驗報告及出廠證明、氯離子檢測
          報告、混凝土7天抗壓試驗報告、混凝土28抗壓試驗
          報告，可候補)；甲方接到乙方提出請款後3日內，委
          派監造人員確認實際完工情形符合進度後，於次月12
          日依50%即期票，50%30天期票方式給付乙方」(見原
          審卷㈠第48、49頁)。依此，龍恆公司3人應於收受益
          力公司請款申請後3日內，派員確認實際完工情形，
          如實際完工情形符合進度，即應於次月12日給付期款
          50%，另50%期款則以30天期票方式給付，龍恆公司3
          人屆期未給付，始負遲延責任，且益力公司於龍恆公
          司3人遲延給付時，非當然取得契約終止權，仍須定
          相當期限催告其履行，於期限內不履行時，始得類推
          適用民法第254條規定終止系爭契約。
　　　　⒉益力公司主張：伊已施作至7樓版結構，龍恆公司3人
          依約應給付第5、6期工程款合計672萬元，伊先後於1
          06年11月2日、12月13日向龍恆公司3人請款，復於10
          7年1月4日、1月5日催告龍恆公司3人給付，均未獲置
          理，龍恆公司3人構成給付遲延，伊乃於107年1月8日
          寄發存證信函予龍恆公司3人，類推適用民法第254條
          規定終止系爭契約，經龍恆公司3人於同日收受，系
          爭契約即告終止云云，固提出系爭工程進度期款表
　　　　　、106年11月1日及12月1日申請書暨所附照片、訴外
          人國產建材實業股份有限公司出具之建築物新拌混凝
          土氯離子含量檢測報告書、訴外人金相有限公司-金
          相材料實驗室出具之混凝土圓柱試體抗壓強度試驗報
          告、竹節鋼筋拉伸測試報告、訴外人豐興鋼鐵股份有
          限公司出具之無放射性污染暨品質證明(出廠證明書
　　　　　)、電子郵件、勘驗紀錄表、建築工程勘驗申報書、
          建築物監造報告表、查核表、自主檢查表、勘驗照片
　　　　　、保證書及簡訊等影本為證（見原審卷㈠第56至171頁
          ）。觀諸系爭工程進度期款表及上開勘驗記錄表記載
          ，益力公司於請領第5期款336萬元時，須施作完成3
          樓版結構，於請領第6期款336萬元時，須施作完成5
          樓版結構(見原審卷㈠第56頁)，益力公司分別於106年
          10月6日、11月14日申報勘驗3樓版及5樓版結構，經
          監造建築師勘驗結果確認施作完成(見原審卷㈠第133
          頁)。惟查，益力公司係於106年11月1日申請第5期工
          程款336萬元，並於106年11月2日以電子郵件寄送第5
          期工程款資料予龍恆公司3人；於106年12月1日請領
          第6期工程款336萬元，並於106年12月13日以電子郵
          件寄送第6期工程款資料予龍恆公司3人(見原審卷㈠第
          57、97、129至131頁)，依前開約定，龍恆公司3人委
          任之監造建築師既已確認第5、6期款請領之工程進度
          均已達成，自應於106年12月12日簽發即期票支付第5
          期工程款50%即168萬元(336萬元X50%)，及簽發30天
          期票支付其餘50%工程款；於107年1月12日簽發即期
          票支付第6期工程款50%，及簽發30天期票給付其餘50
          %工程款，龍恆公司3人屆期未給付，始負遲延責任。
          又龍恆公司3人於益力公司請領第5期工程款後，交付
          發票日106年12月12日、面額71萬4336元(發票人龍恆
          公司)、48萬2832元(發票人林水龍)、48萬2832元(發
          票人林宗翰)，共168萬元之支票各乙紙，及發票日10
          6年12月31日、面額71萬4336元(發票人龍恆公司)、4
          8萬2832元(發票人林水龍)、48萬2832元(發票人林宗
          翰)，共168萬元之支票各乙紙予益力公司，有上開支
          票影本可稽(見本院卷㈠第339頁)，堪認龍恆公司3人
          就第5期工程款已依約提出給付。雖益力公司以龍恆
          公司3人未完全給付第5、6期工程款為由拒絕受領上
          開支票(見本院卷㈠第375頁)，惟依前開說明，第6期
          工程款之約定給付期限於斯時尚未屆至，不因益力公
          司於107年1月4日寄發簡訊予林水龍
　　　　　，催告其應於3日內給付工程期款，並於翌日再次寄
          發簡訊予林水龍，催告龍恆公司3人履行(見原審卷㈠
          第169至171頁)，而損及龍恆公司3人之期限利益，是
　　　　　益力公司拒絕受領上開支票之理由非正當，構成受領
          遲延，龍恆公司3人不負遲延給付第5期工程款責任，
          益力公司自不得以龍恆公司3人遲延給付第5期工程款
          為由終止契約。又龍恆公司3人未於107年1月12日開
          票給付第6期工程款，即令構成給付遲延，然依前開
          說明，益力公司於龍恆公司3人給付遲延後，仍須定
          相當期限催告其3人履行，其3人於期限內不履行時，
          益力公司始得類推適用民法第254條規定終止系爭契
          約，惟益力公司於107年1月12日以後，未曾限期催告
          龍恆公司3人履行，其法定終止權尚未發生。是以，
          益力公司於107年1月8日以龍恆公司3人遲延給付第5
　　　　　、6期工程款為由，寄發存證函予龍恆公司3人為終止
          系爭契約之意思表示(見原審卷㈠第375至381頁)，不
          生終止之效力。
　　　　⒊系爭契約第23條約定：「乙方如有違約情事或發生可
          歸責於乙方之變故，不能履行本契約時，甲方得解除
          或終止契約....」(見原審卷㈠第53頁)。龍恆公司3人
          辯稱：益力公司已施作部分存在牆面、柱面灌漿不平
          整、鋼筋外露及地下室牆面破洞滲水等瑕疵，其於10
          6年11月7日允諾進行修補，惟迄至106年12月間仍未
          完成修繕，復於106年12月8日起擅自停工，經伊等以
          107年2月27日律師函催告益力公司應於107年3月5日
          起進場施作，未獲置理，伊等遂以107年4月24日律師
          函，依系爭契約第23條約定或民法第511條規定，向
          益力公司為終止系爭契約之意思表示，經益力公司於
          107年4月25日收受而生終止之效力等語，業據提出10
          7年2月27日律師函、107年4月24日律師函及回執等影
          本為證（見原審卷㈠第199至205頁）。觀諸107年2月2
          7日律師函記載略以：「主旨：為代當事人龍恆國際
          有限公司、林水龍先生、林宗翰先生函請益力營造有
          限公司繼續履行民國（下同）106年1月13日所簽署有
          關於龍恆大樓新建工程合約（104重建字第257號建造
          執照，即系爭契約，下同），並請於107年3月5日起
          進場施作事宜....」、「說明：....㈡期間施作雖有
          發生工程瑕疵及進度等糾疑，本公司亦依約保留工程
          款，該公司(即益力公司)於107年1月8日卻....以
　　　　　台北仁愛路郵局第12號存證信函主張終止本約云云，
          但經多次協商，該公司願意繼續履約，本公司亦有依
          原合約繼續履行之意願。㈢茲本件工程已停工達2個月
          以上，影響工進甚鉅。乃特委請貴大律師函告益力營
          造有限公司繼續履行106年1月13日所簽署有關於龍恆
          大樓新建工程合約，並請於107年3月5日起進場施作
          ，以免違約造成損害」(見原審卷㈠第199、200頁
　　　　　)；107年4月24日律師函記載略以：「主旨：為代當
          事人龍恆國際有限公司、林水龍先生、林宗翰先生通
          知益力營造有限公司已經違約，兩造簽署民國（下同
　　　　　）106年1月13日有關於龍恆大樓新建工程合約（104
          重建字第257號建照執照）應予終止....」、「說明
　　　　　：㈠本公司曾於107年2月27日....函請益力營造有限
          公司於107年3月5日前依約履行施作有關於龍恆大樓
          新建工程合约(104重建字第257號建照執照）。㈡但該
          公司以台北仁愛路郵局第107號存證信函拒絕履行
　　　　　，並稱已經終止工程合約云云....實已違約甚明。㈢
          乃特委託貴大律師依民法第511條之規定及工程合約
          第23條之規定，終止本件合約....」(見原審卷㈠第20
          3、204頁)，參以益力公司係自106年12月8日或12月9
          日起停工，業據兩造陳明在卷(見本院卷㈢第22、23頁
          )，然斯時龍恆公司3人就第5、6期工程款尚未給付遲
          延，已如前述，是龍恆公司3人以107年2月27日律師
          函定期限催告益力公司進場施作，益力公司屆期未履
          行，構成違約，龍恆公司3人再依系爭契約第23條約
          定，以107年4月24日律師函向益力公司為終止系爭契
          約之意思表示，核屬有據。又系爭契約第23條終止後
          之權利義務關係顯優於民法第511條規定，且依常理
          而言，約定終止權優先於法定終止權，是龍恆公司3
          人行使系爭契約第23條終止權既屬正當，即據以確定
          兩造間之權利義務關係，無另發生依民法第511條所
          為終止之法律效果。
　　　　⒋益力公司主張：伊已依約施作完成至5樓版結構，依系
          爭工程進度期款表約定，得請求第5、6期工程款共67
          2萬元，因龍恆公司3人拒絕給付，伊得行使同時履行
          抗辯權，於龍恆公司3人給付第5、6期全部工程款前
          拒絕進場施作，龍恆公司3人依系爭契約第23條約定
          終止契約為不合法，僅得依民法第511條本文規定終
          止契約云云。惟按因契約而互負債務者，於他方當事
          人未為對待給付前，得拒絕自己之給付，民法第264
          條第1項本文定有明文，故如他方當事人已為對待給
          付者，即無該條之適用。查益力公司於106年12月8、
          9日停工時，龍恆公司3人就第5、6期工程款之給付期
          限均尚未屆至，已如前開⒉所述，益力公司自不得以
          龍恆公司3人未給付第5、6期工程款為由拒絕進場施
          作。況稱承攬者，謂當事人約定，一方為他方完成一
          定之工作，他方俟工作完成，給付報酬之契約；報酬
          ，應於工作交付時給付之，無須交付者，應於工作完
          成時給付之，民法第490條第1項、第505條第1項分別
          定有明文，此為承攬報酬後付原則，若契約另有約定
          估驗款者，乃為減少承攬人資金壓力而設之暫付款，
          於工程完工後辦理結算時，若尚有未辦理估驗之工項
          ，併同尾款給付，若發現估驗計價超估時，則需從承
          攬人之應領款項中扣還或請求承攬人繳還，故估驗付
          款，僅係定作人就承攬人已施作未經正式驗收之工作
          先為計價，並不發生承攬報酬已支付結算之結果
　　　　　。依系爭契約第5條第1項約定，系爭工程採總價承攬
　　　　　；第6條第2項約定，益力公司依系爭工程進度期款表
          請領各期工程款，龍恆公司3人於接到益力公司提出
          請款後3日內，委派監造人員確認實際完工情形符合
          進度後付款；第22條約定初驗、複驗及點交程序，驗
          收時如發現工程與契約約定不符，益力公司應負責修
          繕，如其拒絕修繕，龍恆公司3人得動用未領工程款
          自行修補(見原審卷㈠第48、49、52、53頁)。參以系
          爭工程進度期款表雖定有各期工程完成階段及付款比
          例(見原審卷㈠第56頁)，然僅係兩造按系爭工程完成
          之數量分期估驗付款，並非將系爭工程分為數部分，
          就各部分約定報酬，此由兩造約定保留工程款5%作為
          尾款，俟驗收完成後付款，及系爭契約並無龍恆公司
          3人若未依約給付分期款時，益力公司得終止契約之
          約定，即可窺見。是以，龍恆公司3人就系爭工程各
          期款之給付與益力公司各期應施作項目間，並非立於
          互為對待給付之關係，不發生同時履行抗辯問題，益
          力公司亦不得以龍恆公司3人未給付第5、6期工程款
          為由拒絕進場施作，益力公司前開主張，為不可採。
          從而，益力公司於106年12月8、9日起擅自停工，自
          屬違約，龍恆公司3人以107年2月27日律師函定期催
          告履行未果後，再依系爭契約第23條約定，以107年4
          月24日律師函通知益力公司終止系爭契約，核屬有據
　　　　　，系爭契約業於107年4月25日即上開律師函到達益力
          公司時(見原審卷㈠第205頁)，發生終止之效力。
　　　(二)益力公司各項請求(見本院卷㈢第404、405頁)，有無
          理由?　　
　　　　⒈已施作完成之工程款1874萬5893元部分：
　　　　⑴按契約之終止，僅使契約自終止之時起，嗣後歸於消
          滅，承攬契約在終止以前，承攬人業已完成之工作，
          苟已具備一定之經濟上效用，可達訂約意旨所欲達成
          之目的者，定作人就其受領之工作，有給付相當報酬
          之義務（最高法院74年度台上字第1769號判決意旨參
          照）。查系爭契約第23條約定：「乙方如有違約情事
          或發生可歸責於乙方之變故，不能履行本契約時，甲
          方得解除或終止契約....已做工程，以及已進場材料
          由甲方核實給價，並歸甲方所有....」(見原審卷㈠第
          53頁)。準此，系爭契約雖經龍恆公司3人於107年4月
          25日合法終止而向後失其效力，惟益力公司於系爭契
          約終止前，已依約提出之工作給付，仍得請求龍恆公
          司3人給付約定之報酬。
        ⑵原審聲請囑託新北市土木技師公會鑑定結果認為益力
          公司已施作完成部分之各項工程價值分別為：①假設
          工程：35萬8231元。②基礎工程：386萬458元。③結構
          體工程：至6樓樑版之計價金額為952萬7777元；6樓
          版以上之計價金額為49萬7314元。④裝修工程：31萬6
          091元。⑤水電通訊消防等工程：105萬4678元。⑥雜項
          工程：4萬7055元。⑦稅捐證照什支：219萬1628元(包
          括工程利潤及管理費156萬6486元)。合計1785萬3232
          元，加計營業稅89萬2662元，總計1874萬5893元（外
          放之系爭鑑定報告第9、10頁、第6-051頁
　　　　　），此為益力所不爭執。惟龍恆公司3人辯稱：系爭
          契約工程訂價單約定工程利潤及管理費為394萬1836
          元，係以完工金額乘以8%計算，系爭鑑定報告將工程
          利潤及管理費按完工金額乘以39.74%計算，顯係誤算
　　　　　，益力公司已施作完成部分之工程價值應為1846萬91
          70元(含稅)等語，業據提出新北市土木技師公會110
          年11月25日新北土技字第0000000000號函說明欄記載
          略以：「有關工程利潤8%：原計算方式為3,941,836
          元X39.71%(應係39.74%之誤載)=1,566,486元，應以
          修正後之總金額為依據16,286,740元X8%=
　　　　　1,302,940元，....特此更正。本案推算完成之未稅
          金額為：17,853,232元-(1,566,486元-1,302,940元)
           =17,589,686元」(見本院卷㈡第523頁)，再於111年1
          月17日以新北土技字第1110000212號函覆略以：「..
          ..本會中華民國110年11月25日新北土技字00000000
          00函第點有關『工程利潤8%：3,941,836*39.71%=1,5
          66,486」，其中39.71%應為39.74%之誤繕。本會工
          程利潤之原計算方式以原合約之工程利潤管理費3,94
          1,836元乘以推算進度39.74 %計算，龍恆公司....建
          議工程利潤應以鑑定推算總計金額16,286,740元乘以
          8%計算。本會同意其所述之理由，以合約完成金額為
          原始憑據，作為依據。
　　　　　16,286,740元之數字依憑為龍恆公司函文中記載之累
          加金額，其金額較實算16,286,746元低，以低者計算
　　　　　。工程利潤計算方式之依據為106年度財政部營利事
          業各業所得暨同業利潤標準之住宅營建業之淨利率8%
          計算。該8%之利潤計算方式包含工程管理費部分」
　　　　　(見本院卷㈡第657頁)。準此，系爭鑑定報告關於工程
          利潤及管理費156萬6486元之記載，應修正為130萬29
          40元，益力公司已施作完成部分之工程價值應為1758
          萬9686元【未稅，1785萬3232元-(156萬6486元
　　　　　-130萬2940元)】，加計營業稅5%即87萬9484元(元以
          下四捨五入)，總計1846萬9170元。從而，益力公司
          依系爭契約得請求龍恆公司給付已施作完成部分之工
          程款為1846萬9170元。
　　　　⒉臨時水費保證金1萬元、臨時電費保證金4萬7500元、
          臨時水電費代墊款1萬4865元、空污費代墊款1萬1705
          元部分：
　　　　⑴益力公司主張：伊於施工之初，代龍恆公司3人申請臨
          時水電，向自來水事業處繳納臨時水費保證金1萬元
          ，向台電公司繳納臨時電費保證金4萬7500元；於施
          工期間，代龍恆公司3人向新北市政府環保局繳納空
          污費1萬1705元；於系爭契約終止後，代龍恆公司3人
          繳納臨時水電費共1萬4865元等語，業據提出繳費單
          據、新北市政府環境保護局營建工程空污費繳款書(
          下稱空污費繳款書)、空污費轉帳傳票及全家便利商
          店代收款繳款證明影本為證（見原審卷㈢第99至127頁
          、本院卷㈢第411至413頁）。
　　　　⑵按「當事人主張之事實，經他造於準備書狀內或言詞
          辯論時或在受命法官、受託法官前自認者，無庸舉證
          」、「自認之撤銷，除別有規定外，以自認人能證明
          與事實不符或經他造同意者，始得為之」，民事訴訟
          法第279條第1、3項定有明文。查龍恆公司3人前對於
          上開保證金及代墊款之數額表示不予爭執（見原審卷
          ㈢第223、224頁、本院卷㈡第32、33頁），且於本院準
          備程序表示臨時水、電之名義人均已變更為龍恆公司
          ，同意返還益力公司臨時水費保證金1萬元、臨時電
          費保證金4萬7500元、臨時水電費代墊款1萬4865元及
          空污費代墊款1萬1705元等語(見本院卷㈡第32頁
　　　　　、卷㈢第24頁)，應解為自認益力公司前項主張之事實
          ，且自承應由龍恆公司3人償還益力公司。龍恆公司3
          人嗣後於111年4月11日具狀改稱：伊等於系爭契約終
          止後，向自來水事業處重新申請水表，而非將臨時水
          表之名義人變更為龍恆公司，臨時水費保證金1萬元
          僅得由益力公司向自來水事業處辦理退費，且臨時水
          電費及空污費均屬於總價承攬範圍，並非益力公司代
          墊之費用，伊等所為自認與事實不符，爰撤銷自認等
          語(見本院卷㈢第125、388、389頁)，並提出自來水事
          業處用戶繳費收據、其他費用繳費憑證等影本，及以
          益力公司於原審提出之空污費繳款書(其上記載繳款
          人為龍恆公司)影本為證(見原審卷㈢第127頁、本院卷
          ㈢第397至399頁)，然益力公司不同意其等撤銷自認，
          主張：空污費1萬1705元是伊公司會計持繳費單據至
          便利商店繳納等語，並提出與所述相符之105年1月13
          日電子郵件、105年1月15日轉帳傳票、空污費繳款書
          、便利商店代收款繳款證明等影本為證(見本院卷㈢第
          409至413頁)。依益力公司在原審及本院提出之上開
          書證以觀，可知龍恆公司為空污費之繳款義務人，益
          力公司於簽訂系爭契約前，曾代龍恆公司繳納空污費
          1萬1705元，臨時水電費則係於簽訂系爭契約後繳納
          ，惟系爭契約工程訂價單既未將空污費及臨時水電費
          列入工程款(見原審卷㈠第359至373頁
　　　　　)，即難認屬於總價承攬之範圍。至龍恆公司3人提出
          之上開自來水事業處用戶繳費收據、其他費用繳費憑
          證，僅能證明龍恆公司於108年3月21日向自來水事業
          處繳納保證金1萬元，於109年6月16日繳納臨時計費3
          94元之事實，尚無從證明龍恆公司3人前開自認與事
          實不符，其等撤銷自認為不合法，不生效力。從而，
          益力公司依民法第179條規定，請求龍恆公司3人給付
          臨時水費保證金1萬元、臨時電費保證金4萬7500元、
          臨時水電費代墊款1萬4865元、空污費代墊款1萬1705
          元，合計8萬4070元，核屬有據。
　　　　⑶龍恆公司3人辯稱：兩造於103年2月6日簽訂第1份承攬
          契約，約定總價4300萬元，益力公司開始施作假設工
          程項目，伊等於103年2月17日經新北市工務局核准將
          原建造執照(即100年建照）之承造人漢霖公司變更為
          益力公司，嗣兩造於106年1月13日簽訂第2份承攬契
          約(即系爭契約)，約定總價為4800萬元。其後100年
          建照於103年10月10日失效，伊等於104年間重新申請
          104年建照，100年建照及104年建照均為系爭工程
　　　　　。伊等曾以龍恆公司名義於103年5月5日、106年6月1
          2日依序簽發面額42萬2645元、44萬1132元之支票各
          乙紙予益力公司，係作為預支系爭工程雜費之用，屬
          於系爭契約之假設工程項目，應得用以扣抵益力公司
          繳納之前開保證金及代墊款等語，固提出103年2月6
          日工程契約書、支票、簽收單及工程預算書等影本為
          證（見原審卷㈡第301頁、本院卷㈡第37至39、349至37
          9頁）。惟益力公司主張：伊自102年7月間起至106年
          6月間止，就100年建照之代付款共80萬3599元，加計
          10%管理費，總額為88萬3959元，由龍恆公司於103年
          5月5日簽發面額42萬2645元之支票乙紙交付伊，截至
          兩造於106年2月2日結算之日止，龍恆公司3人尚欠伊
          代付款46萬1314元，但龍恆公司3人僅願再支付40萬
          元，兩造達成合意代付款總額為82萬2645元（未稅
　　　　　，42萬2645元+40萬元），加上營業稅合計86萬3777
          元（82萬2645元X1.05），扣除龍恆公司3人已付42萬
          2645元，尚欠44萬1132元（86萬3777元-42萬2645元
          ），龍恆公司3人因而再交付面額44萬1132元之支票
          乙紙予伊，上開2紙支票並非系爭契約工程款之一部
          分等語，並提出上證2代付款明細表及上證16單據等
          影本為證(見本院卷㈠第245至249、619至743頁)，龍
          恆公司對於上開代付明細表及單據互核相符乙節，並
          無爭執(見本院卷㈡第194頁)。
　　　　⑷證人即益力公司會計兼出納朱雲琴於本院證稱：伊曾
          因系爭工程與林水龍的女兒林佳樺接觸過。上證16單
          據是益力公司繳費的收據，有的是伊去繳費，有的是
          員工去繳費，回來報帳，或預先報帳，伊先支付一筆
　　　　　費用，多餘的費用再返還。系爭契約於106年1月13日
          簽訂，在此之前益力公司為龍恆公司3人墊付款項，
          上證2代付款明細表是伊於105年底至106年初要向林
          佳樺請款時製作的，時間是在費用發生之後，是要支
          付100年建照的雜項費用，龍恆公司簽發發票日103年
          5月5日、面額42萬2645元及發票日106年6月12日、面
          額44萬1132元的兩張支票是用來支付上證2代付款明
          細表所列費用總計88萬3959元，林佳樺於103年5月5
          日先給伊42萬2645元，當時益力公司墊付55萬多元，
          伊告訴林佳樺金額不符，她說後面累計下來金額再結
          算，88萬3959元扣除42萬2645元還有46萬1314元，後
          來伊向林佳樺收這筆款項，她說林水龍只願意付40萬
          元，林佳樺與許中美聯絡，許中美表示只有接受，因
          此伊向林佳樺請款40萬元。前述42萬2645元及40萬元
          均不含稅，第2張支票(面額44萬1132元)含兩筆款項5
          %的稅金，因為開發票才能計算稅金，林佳樺交給伊
          第1張支票(面額42萬2645元)時，因為金額不符，所
          以還沒有開發票，沒有計算稅金，交付第2張支票時
　　　　　，金額已經確定了，伊根據確定的金額開發票，可以
          計算稅金，所以第2張支票含稅，稅金為4萬1132元【
　　　　　（42萬2645元+40萬元）X5%】，因此第2張支票面額
          為44萬1132元(40萬元+4萬1132元)。伊先將上證2代
          付款明細表交給林佳樺，上面所載代墊款均是針對10
          0年建造執照支出的費用，最後再依照老闆指示收第2
          張支票及開立發票給龍恆公司等語(見本院卷㈡第626
          至631頁)，參以上證2代付款明細表項目欄記載「
　　　　　1220工程」(見本院卷㈠第245頁)，係指100年建照工
          程，業據益力公司陳明在卷(見本院卷㈡第193頁)，此
          為龍恆公司3人所不否認，足見龍恆公司3人於103年
          間交付上開面額42萬2645元之支票，及於106年間交
          付上開面額44萬1132元之支票予益力公司，均係為支
          付益力公司於兩造簽訂系爭契約前就100年建照已代
          墊之雜項費用，並非預付104年建照之雜項費用。
　　　　⑸龍恆公司3人辯稱：100年建照及104年建照之基地相同
          ，均為系爭工程，上開面額42萬2645元、44萬1132元
          支票，屬於系爭契約假設工程費用，係總價承攬4800
          萬元工程款之一部分，得用以扣抵益力公司繳納之前
          開保證金及代墊款云云。惟查，兩造於103年2月6日
          簽訂工程契約書，第1條約定：「工程名稱：龍恆大
          樓新建工程（100重建字第106號建造執照）」、
　　　　　第2條約定：「工程地點：新北市○○區○○段00地號（
          重測前：○○○段○○小段00-00地號）土地」
　　　　　、第3條約定：「工程事項：本工程係鋼筋混凝土構
          造地上7層地下1層，1棟7戶，總樓地板面積1,653.57
          ㎡」、第5條第1項約定：「契約價金：本工程契約價
          金總額新台幣肆仟參佰萬元整（不含營業稅）」(
　　　　　見本院卷㈡第37頁)，嗣新北市工務局於103年2月17日
          核准變更100年建照之承造人為益力公司，100年建照
          於103年10月10日因期限屆至而失效，龍恆公司3人重
          新申請建造執照，經新北市工務局於104年5月5日核
          准發給104年建照，承造人為益力公司(見兩造不爭執
          之事實㈠)，兩造又於106年1月13日簽訂系爭契約
　　　　　，第1條約定：「工程名稱：龍恆大樓新建工程(104
          重建字第257號建造執照)」、第2條約定：「工程地
          點：新北市○○區○○段00地號土地」、第3條約定
　　　　　：「工程事項：本工程係鋼筋混凝土構造地上7層地
          下1層，1棟7戶，總樓地板面積1754.50㎡」、第5條約
          定：「本工程契約總額肆仟捌佰萬元整(含營業稅
　　　　　）....」(見原審卷㈠第48頁)，可見兩份契約之總樓
          地板面積、契約總價均有不同，且103年2月6日工程
          契約書係針對100年建照工程簽訂，系爭契約係針對1
          04年建照工程簽訂，而兩建照之設計人、基地面積
　　　　　、建築面積、建物高度、建蔽率、總樓地板面積、建
          築物概要及停車空間等亦非相同，僅坐落基地相同(
　　　　　見本院卷㈡第125、126、295、296頁)，難認係同一工
          程。再參酌系爭契約工程訂價單所載假設工程之工程
          項目及金額包括：夜間警示設施一式2萬1000元、事
          務所組合屋安裝及折舊費(租屋費)一式10萬元、臨時
          活動廁所一式6萬3000元、臨時電話申請裝置使用費
          及臨時水電使用費一式16萬7000元、臨時水電設施(
          升位、工地照明及維護)一式6萬3000元、垃圾清運與
          環境維護費一式21萬2000元、巷道新設置公共排水溝
          工程21.5M一式10萬元、大門口舖面維護一式6萬元
　　　　　、道路及排水溝建損一式5萬2000元、交屋清潔費一
          式4萬6000元等，合計88萬4000元(見原審卷㈠第359頁
          )，與兩造於106年間結算益力公司代墊之雜項費用共
          86萬3777元(含稅，42萬2645元+44萬1132元)之項目
          及金額不符(見上證2代付明細表)，實難認龍恆公司3
          人交付上開面額42萬2645元、44萬1132元之支票屬於
          系爭契約假設工程費用，而為總價承攬4800萬元工程
          款之一部分，龍恆公司3人前開抗辯，為不可採
　　　　　。
　　　　⒊沒收系爭定金400萬元部分：
　　　　⑴按「定金，除當事人另有訂定外，適用左列之規定：
          契約履行時，定金應返還或作為給付之一部。契約
          因可歸責於付定金當事人之事由，致不能履行時，定
          金不得請求返還」，民法第249條第1、2款定有明文
          。準此，須因可歸責於付定金當事人之事由而致之給
          付不能（履行不能），受定金當事人始得主張沒收該
          定金。又契約當事人之一方，以確保契約之履行為目
          的，而交付他方之金錢或其他代替物，無論其使用之
          名稱如何，均為定金。惟因作用之不同，尚可分類
          。其作為不履行契約之損害賠償者，稱之為違約定金
　　　　　(最高法院77年度台上字第767號判決意旨參照)。
　　　　⑵查系爭契約第6條第1項約定：「甲(即龍恆公司3人
　　　　　)、乙(即益力公司)雙方於簽約後，甲方支付乙方新
          台幣肆佰萬元整之訂金(應係『定金』)」(見原審卷㈠第
          48頁)。兩造對於系爭定金400萬元屬違約定金之性質
          ，並無爭執(見本院卷㈢第405頁)，益力公司主張：系
          爭契約業經伊合法終止，此係因可歸責於龍恆公司3
          人之事由所致，伊得依民法第249條第2款規定沒收系
          爭定金，以彌補伊因終止契約所生之損害及所失利益
          云云。惟查，益力公司於107年1月8日終止系爭契約
          為不合法，系爭契約因益力公司擅自停工，經龍恆公
          司3人於107年4月25日合法終止，乃可歸責於益力公
          司，已如前開㈠所述，依前開說明，益力公司自不得
          沒收系爭定金，是益力公司前開主張，洵非可採。
　　　　⒋所失利益206萬2901元部分：
　　　　⑴按債務人遲延者，債權人得請求其賠償因遲延而生之
          損害，民法第231條第1項定有明文。準此，須因可歸
          責於債務人之事由致給付遲延者，債務人始負給付遲
          延損害賠償責任。益力公司主張：龍恆公司等3人遲
          延給付第5、6期工程期款共672萬元，系爭契約經伊
          合法終止，伊得依民法第231條第1項規定，請求龍恆
          公司3人賠償伊就系爭工程未完工部分之工程金額289
          2萬6583元，按財政部發布之「106年度營利事業各業
          所得額暨同業利潤基準」之住宅營建業同業利潤淨利
          率8%計算可取得之利益(所失利益)206萬2901元云云
          。惟查，益力公司終止契約為不合法，系爭契約係因
          益力公司擅自停工，經龍恆公司3人於107年4月25日
          合法終止，乃可歸責於益力公司所致，已如前開㈠所
          述，是益力公司依民法第231條第1項規定，請求龍恆
          公司3人賠償其所失利益206萬2901元，洵屬無據
　　　　　。
　　　　⑵次按「工作未完成前，定作人得隨時終止契約。但應
          賠償承攬人因契約終止而生之損害」，民法第511條
          定有明文。依此規定，定作人在工作完成前，得隨時
          終止契約，不受任何限制，但應賠償承攬人因契約終
          止而生之損害，此與定作人依契約所約定之意定終止
          不同。益力公司主張：倘認伊終止契約為不合法，系
          爭契約係經龍恆公司3人依民法第511條本文規定終止
　　　　　，伊亦得依同條但書規定，請求龍恆公司3人賠償伊
          所失利益206萬2901元云云，惟查，系爭契約係因益
          力公司違約，經龍恆公司3人行使系爭契約第23條之
          意定終止權而告終止，且不生民法第511條之法律效
          果，已如前開㈠之⒋所述，是益力公司依民法第511條
          但書規定，請求龍恆公司3人賠償所失利益206萬2901
          元，洵屬無據。
　　　　⒌綜上，益力公司得請求龍恆公司3人給付已施作完成部
          分之工程款1846萬9170元、臨時水費保證金1萬元
　　　　　、臨時電費保證金4萬7500元、臨時水電費代墊款1萬
          4865元、空污費代墊款1萬1705元，合計1855萬3240
          元(1846萬9170元+1萬元+4萬7500元+1萬4865元+1萬1
          705元)。又龍恆公司3人已給付益力公司1264萬元(
　　　　　見兩造不爭執之事實㈤)，其中400萬元為違約定金，
          於系爭契約履行時，始作為工程款之一部分，此為兩
          造所不爭執(見本院卷㈠第325、452頁)，惟系爭契約
          係因可歸責於益力公司之事由，經龍恆公司3人合法
          終止，益力公司不得沒收系爭定金，已如前述，且龍
          恆公司得依系爭契約第23條中段約定請求返還系爭定
          金(詳後述)，故系爭定金不列入已付工程款，龍恆公
          司3人之已付工程款應為864萬元(1264萬元-400萬元
　　　　　)，經扣除後，益力公司尚得請求龍恆公司3人給付工
          程款991萬3240元(1855萬3240元-864萬元)。
　　  (三)龍恆公司3人所為各項抵銷抗辯，有無理由？　　
　　　　⒈加倍返還定金800萬元部分：
　　　　⑴龍恆公司3人辯稱：益力公司違約拒絕進場施作，伊等
          終止系爭契約後，另覓廠商施作未完成之工程，益力
          公司顯有無從補正之不完全給付情事，伊等得依系爭
          契約第23條中段約定，請求益力公司返還系爭定金
　　　　　，及依民法第249條第3款規定，請求益力公司加倍給
          付400萬元，共計800萬元等語。經查：
　　　　①系爭契約第23條約定：「乙方如有違約情事或發生可
          歸責于乙方之變故，不能履行本契約時，甲方得解除
          或終止合約(前段)。乙方應即將甲方已支付之訂金(
          應為『定金』)全數退還甲方(中段)。已做工程，以及
          已進場材料由甲方核實給價，並歸甲方所有。甲方如
          有損害，乙方應負賠償責任(後段)。」(見原審卷㈠第
          53頁)。觀其文義，益力公司如有違約情事，不能履
          行系爭契約時，龍恆公司3人得解除或終止系爭契約
          ，益力公司應即將系爭定金返還龍恆公司3人，其已
          施作完成之工程，龍恆公司3人仍應核實計價支付工
          程款，始歸龍恆公司3人所有。然龍恆公司3人如因契
          約解除或終止而受有損害，益力公司亦應負賠償責任
          ，換言之，龍恆公司3人依系爭契約第23條約定解除
          或終止契約時，均得請求益力公司返還系爭定金
　　　　　，尚無從解為龍恆公司3人僅於解除契約時，始得請
          求返還系爭定金，益力公司主張：系爭契約第23條中
          段係針對解除契約之約定，於龍恆公司3人終止契約
          之情形並無適用云云，要無可採。又系爭契約既係因
          益力公司違約擅自停工，經龍恆公司3人合法終止，
          已如前述，則龍恆公司3人依系爭契約第23條中段約
          定，請求益力公司返還系爭定金，核屬有據。
　　　　②按契約因可歸責於受定金當事人之事由，致不能履行
          時，該當事人應加倍返還其所受之定金，民法第249
          條第3款固定有明文。惟所謂不能履行，係指於契約
          成立後發生給付不能之情形而言。如債務人對於債權
          人之債務，並非不能履行，僅係不為履行，尚無該條
          款規定之適用(最高法院85年度台上字第2929號判決
          參照)。查益力公司自106年12月8、9日起擅自停工，
          經龍恆公司3人催告後，仍拒絕履行施作系爭工程之
          義務，僅係不為給付，而非給付不能，難認有民法第
          249條第3款規定之「不能履行」情事。況且系爭定金
          係龍恆公司3人交付予益力公司，用以擔保龍恆公司3
          人違約時，履行對益力公司之損害賠償責任，龍恆公
          司3人終止系爭契約，僅生益力公司應返還系爭定金
          問題，不生益力公司應按該定金額賠償龍恆公司3人
          之給付義務。是龍恆公司3人依上開條款請求益力公
          司加倍給付400萬元，難認有據。
　　　　⑵從而，龍恆公司3人依系爭契約第23條中段約定，請求
          益力公司返還系爭定金400萬元部分，核屬有據，至
          龍恆公司3人依民法第249條第3款規定，請求益力公
          司加倍給付400萬元部分，尚屬無據。
　　　　⒉鄰房修繕費用12萬2588元部分：
　　　　⑴龍恆公司3人辯稱：益力公司於施工過程中造成鄰房00
          0巷0號房屋龜裂損壞，經伊等多次要求益力公司修繕
          未果，伊等遂自行委請正河工程行修繕，支出修繕費
          用共12萬2588元(含稅)，伊等得依系爭契約第13條約
          定及民法第312條規定，選擇合併請求益力公司給付1
          2萬2588元云云，固提出正河工程行出具之估價單影
          本為證(見原審卷㈡第417頁)。惟查：
　　　　①按就債之履行有利害關係之第三人為清償者，於其清
          償之限度內承受債權人之權利，但不得有害於債權人
          之利益，民法第312條定有明文。惟此規定，僅於第
          三人為清償時，有其適用，若清償人即為債務人時，
          自不在本條適用之列。又系爭契約第13條約定：「乙
          方對於本工程之施工範圍內應設置一切工程之災害防
          範措施，否則發生任何工程災害均與甲方無涉，如因
          而危及公共安全或乙方員工發生死傷疾病或施工不慎
          致傷害他人身體，均由乙方負一切賠償之完全責任，
          如因天災地變，人力不可拒者，不在此限。乙方於履
          約期間，對鄰近之公私有財產、結構物、道路、管線
          等設備妥為防護。如因可歸責於乙方而發生危害事故
　　　　　、第三人權益或生命財產受損時，乙方除應負責修復
          還原、賠償外，並負法律責任」(見原審卷㈠第50、51
          頁)。
　　　　②系爭契約工程訂價單第壹項假設工程編號⒏記載鄰房建
          損費用為零元，備註欄記載：「未估在內，由業主自
          理」（見原審卷㈠第403頁），業已約明鄰房建物毀損
          之修繕費用由業主即龍恆公司3人自行負責，故龍恆
          公司3人依系爭契約第13條約定，請求益力公司給付
          鄰房修繕費用12萬2588元，洵屬無據。又龍恆公司3
          人本身即為賠償義務人，自無適用民法第312條規定
          之餘地，是以，龍恆公司3人依上開規定請求益力公
          司給付鄰房修繕費用12萬2588元，亦屬無據。
　　　　⑵從而，龍恆公司3人依系爭契約第13條約定及民法第31
          2條規定，請求益力公司給付鄰房修繕費用12萬2588
          元，均屬無據。　
　　　　⒊現場清理費用43萬4805元部分、其他費用4萬9500元
　　　　　：
　　　　⑴龍恆公司3人辯稱：益力公司於系爭契約終止後，未依
          約清理工地現場，經伊等多次要求仍置之不理，伊等
          遂自行雇工吊離車號000-0000號汽車、板模及器具
　　　　　，因而支出其他費用4萬9500元。伊等另委由正河工
          程行施作「基地周邊垃圾清理及土方回填」(費用12
          萬100元)、「地下室內電梯坑及基坑清理垃圾含抽水
　　　　　」(費用2萬4500元)、「2至5樓室內垃圾及建材清運
　　　　　」(費用9萬2500元)、「原有4樓、5樓、6樓模板拆除
          吊運」(費用12萬5000元)、「原有6樓柱子鋼筋及牆
          面鋼筋拆除吊運」(費用5萬2000元)等工程，共支出4
          3萬4805元(含稅)，得依系爭契約第18條第1、2項約
          定，請求益力公司給付等語，業據提出發包材料合約
          書、正河工程行出具之估價單、統一發票、匯款申請
          書代收入收據、訴外人群元工程有限公司出具之估價
          單及現場照片等影本為證(見原審卷㈡第413至465頁
　　　　　)。益力公司對於龍恆公司3人請求給付其他費用4萬9
          500元部分，表示不予爭執(見本院卷㈢第24頁)，但否
          認龍恆公司3人得請求現場清理費用43萬4805元。經
          查：
　　　　①系爭契約第18條約定：「本工程施工期間，乙方應隨
          時清除工地內、工地附近道路及結構物內一切廢料、
          垃圾、非必要或檢驗不合格之材料、鷹架、工具、出
          場車輛清洗及其他設備，以確保工地內外安全及工作
          環境之清潔，所需費用均由乙方負擔....(第1項)。
          乙方應於工程完工後合理期限，將乙方留存於工地之
          施工設備、臨時工程未用材料等全部拆除運離工地(
　　　　　第2項)」(見原審卷㈠第51、52頁)。
　　　　②觀諸上開合約書及估價單記載，正河工程行施作之工
          程項目尚包括「地下室內外層接及內牆面防水施工」
　　　　　、「1至5樓外牆防水施工」、「原有5樓正面及側面
          女兒牆」、「原有2至4樓正面及側面女兒牆高度不足
          110cm，女兒牆增高植筋、模板、混凝土灌漿」、「
　　　　　殘障樓梯、踢腳板」、「原施作樓梯寬度未達120cm
　　　　　，故扶手需作外掛式施工法」(見原審卷㈡第413至415
          、419頁)，可見龍恆公司3人係將益力公司未完成之
          一部分工程另行委由正河工程行施作，而上開合約書
          、估價單均未記載日期，參酌龍恆公司3人係於108年
          11月26日始匯款予正河工程行(見原審卷㈡第427頁
　　　　　)，與系爭契約終止之日(107年4月25日)相距長達1年
          7個月，實難逕認正河工程行施作「基地周邊垃圾清
          理及土方回填」、「地下室內電梯坑及基坑清理垃圾
          含抽水」、「2至5樓室內垃圾及建材清運」、「原有
          4樓、5樓、6樓模板拆除吊運」、「原有6樓柱子鋼筋
          及牆面鋼筋拆除吊運」等工程，係處理益力公司依上
          開約定應為之清理工地事務。
　　　　⑵從而，龍恆公司3人請求益力公司給付其他費用4萬950
          0元部分，核屬有據，至其等依系爭契約第18條第1、
          2項約定，請求益力公司給付現場清理費用43萬4805
          元部分，尚屬無據。
　　　　⒋瑕疵修補費用110萬6464元：
　　　　⑴龍恆公司3人辯稱：益力公司已施作完成部分存在牆面
          、柱面灌漿不平整、鋼筋外露及地下室牆面破洞滲水
          等多處瑕疵，且2至4樓正面及側面女兒牆有高度不足
          問題，經伊等多次請求益力公司修繕瑕疵未果，伊等
          遂自行委由正河工程行進行修繕，共支出110萬6464
          元，伊等得依民法第493條第2項規定(此係龍恆公司3
          人於本院言詞辯論期日最終確定之請求權，見本院卷
          ㈢第405頁)，請求益力公司給付等語，固提出107年2
          月27日律師函、107年4月24日律師函、大立法律事務
          所107年6月19日107立隆字第0619-1號函(下稱107年6
          月19日律師函)、報價單、回執、發包材料合約書、
          估價單、統一發票及匯款申請書代收入收據等影本為
          證（見原審卷㈠第199至211頁、原審卷㈡第413至415、
          419至427頁）。惟查：
　　　　①按「工作有瑕疵者，定作人得定相當期限，請求承攬
          人修補之(第1項)。承攬人不於前項期限內修補者，
          定作人得自行修補，並得向承攬人請求償還修補必要
          之費用(第2項)」，民法第493條第1、2項定有明文。
　　　　　此項定作人之自行修補權及修補費用償還請求權，必
          以承攬之工作有瑕疵，經定作人定相當期限請求承攬
          人修補，承攬人不於該期限內修補者，始足當之。又
          系爭契約第22條第1、2項約定：「....初驗時倘有發
          現....其他與工程規定不符之處，甲方應以書面列明
          各項應改善之工程名目品項，俾使乙方進行補正(第1
          項)。乙方應於初驗缺失修繕完成後，報請甲方辦理
          複驗，倘複驗結果若仍有新增瑕疵，或初驗仍未改善
          完成一併列入複驗缺失，複驗以3次為限，若乙方仍
          無法改善缺失，則甲方有權另聘專業人員修繕，所需
          費用由工程款中扣除(第2項)」。準此，龍恆公司3人
          於施工期間若發現益力公司施作之工作有瑕疵時，應
          以書面列明各項應改善之工程名目品項，定相當期限
          催告益力公司修補，益力公司不於該期限內修補者，
          龍恆公司3人始得自行修補，並向益力公司請求償還
          修補必要之費用。
　　　　②觀諸上開107年2月27日律師函僅係龍恆公司3人以益力
          公司無故停工達2個月以上為由，催告益力公司應於1
          07年3月5日起進場施作(見原審卷㈠第199、200頁)；1
          07年4月24日律師函僅係龍恆公司3人以益力公司迄未
          進場施作，已經違約為由，通知益力公司終止系爭契
          約(見原審卷㈠第203、204頁)，均未具體敘明修疵內
          容，亦未定期限催告益力公司修補瑕疵。又107年6月
          19日律師函雖記載：「益力營造有限公司於施作本合
          約工程時，發生....④本工程之地下室施作期間發生
          漏水，迄今未將防水工程完成，仍有漏水現象。⑤全
          棟灌漿施作工程品質不佳，多處需要修補，並施作防
          水工程....⑥進入地下室通道高度不足法定之高度，
          將來需要拆除重新施作....，以上均為該益力營造有
          限公司負責修繕及賠償者....」，並催告益力公司應
          於7日內修繕完成(見原審卷㈠第207、208頁
　　　　　)。惟查，上開律師函所附報價單記載之工項包括：
　　　　　「鄰房龜裂損壞修繕」、「基地週邊垃圾清理，土方
          回填」、「地下室內電梯坑及基坑清理垃圾含抽水」
　　　　　、「2至5樓室內垃圾及建材清運」、「原有4樓、5樓
　　　　　、6樓模板拆除吊運」、「原有6樓柱子鋼筋及牆面鋼
          筋拆除吊運」、「2至6樓鷹架拆除及吊運」、「地下
          室內外層接及內牆面防水施工」、「1樓至5樓外牆防
          水施工」、「技師簽證費用」等（見原審卷㈠第209頁
          ），與正河工程行出具之估價單記載：「原有5樓正
          面及側面女兒牆」、「原有2至4樓正面及側面女兒牆
          高度不足110cm，女兒牆增高植筋、模板、混凝土灌
          漿」、「殘障樓梯、踢腳板」、「原施作樓梯寬度未
          達120cm，故扶手需作外掛式施工法」等工程項目不
          符，亦難認可採。是以，縱龍恆公司3人確有委請正
          河工程行施作上開律師函所附報價單記載之工程項目
          ，亦不得請求益力公司給付其等因此支出之費用。
　　　　③龍恆公司3人辯稱：系爭工程施工期間，屢屢發生牆面
          及柱面灌漿不平整、鋼筋外露及地下室牆面破洞滲水
          等瑕疵，伊等曾於106年11月7日請求益力公司修補
　　　　　，經益力公司承諾修補瑕疵云云，固提出益力公司訴
          訟代理人許致誠簽收之書面資料影本為證，其上記載
　　　　　：「龍恆大樓新建工程(104重建字第257號)檢討備註
          事項如下：⒈一樓牆面及柱面發生爆米花情形。⒉一樓
          樓地板未進行水壓測試，不知是否漏水。⒊地下室牆
          面滲水。⒋就一樓牆面及柱面提出檢討報告。請即刻
          改進。本次第4期工程款暫先交付」 (見本院卷㈠第33
          7頁)，惟查，上開書面資料充其量僅能證明龍恆公司
          3人於給付第4期工程款時，向益力公司表明系爭工程
          存在1樓牆面及柱面爆米花及地下室牆面滲水之瑕疵
          ，惟龍恆公司3人並未定相當期限催告益力公司修補
          ，難認已踐行民法第493條第1項之要件。況上開書面
          資料所載瑕疵與107年6月19日律師函所附報價單記載
          之工項不符，縱令龍恆公司3人確有委請正河工程行
          施作該報價單所載之工項，亦不足以證明係益力公司
          施工瑕疵所致。
　　　　⑵從而，龍恆公司3人依民法第493條第2項規定，請求益
          力公司給付瑕疵修補費用110萬6464元，洵屬無據
　　　　　。
　　　　⒌因終止契約增加之工程款574萬5893元部分(含鷹架費
          用70萬元)：
　　　　⑴龍恆公司3人辯稱：伊等於系爭契約終止後，為繼續施
          作系爭工程，於107年10月11日與國王公司簽訂工程
          合約、於107年11月10日良營企業社簽訂房屋水電工
          程契約書，約定工程總價分別為2900萬元、600萬元
          ，合計3500萬元，倘認益力公司已施作完成部分之工
          程價值為1874萬5893元，則未施作完成部分之工程金
          額為2925萬4107元(系爭契約總價4800萬元-1874萬58
          93元)，伊等得依系爭契約第23條後段約定，請求益
          力公司給付因終止契約增加之工程款574萬5893元(35
          00萬元-2925萬4107元)等語，固提出房屋水電工程契
          約書、工程合約及報價單等影本為證(見本院卷㈠第27
          5至315頁)。惟查：
　　　　①系爭契約第23條約定：「乙方如有違約情事或發生可
          歸責于乙方之變故，不能履行本契約時，甲方得解除
          或終止契約。....甲方如有損害，乙方應負賠償責任
          」(見原審卷㈠第53頁)。又終止契約依民法第263條準
          用同法第260條規定：「解除權之行使，不妨礙損害
          賠償之請求」。所謂「不妨礙債權人損害賠償之請求
          」者，並非積極的認有新賠償請求權發生，其旨在明
          定因其他原因已發生之賠償請求權，不因契約之終止
          而受妨礙，故契約終止後所生之損害，不包括在內，
          且該條規定之損害賠償請求權，係專指因債務不履行
          之損害賠償而言(最高法院93年度台上字第250號判決
          參照)。
　　　　②觀諸龍恆公司3人與良營企業社簽訂之房屋水電工程契
          約書所附水電標單記載，工程項目包括：台電配電場
          工程、低壓配電盤工程、發電機設備工程、動力設備
          工程、照明設備工程、接地工程、弱電設備工程、給
          排水衛生設備工程、消防設備工程、通風設備工程
　　　　　等，總價為600萬元(含稅)（見本院卷㈠第276至290頁
          ）；系爭契約工程訂價單所附水電標單記載之工程項
          目包括：台電配電場工程、低壓配電盤工程、發電機
          設備工程、動力設備工程、照明設備工程、接地工程
          、弱電設備工程、給排水衛生設備工程、消防設備工
          程、通風設備工程等，總價為637萬5795元(未稅)（
          見原審卷㈠第366至373頁），經核兩者工程項目相同
          。又系爭鑑定報告認定水電工程已施作完成部分之工
          程價值為105萬4678元(未稅，見系爭鑑定報告第9頁)
          ，依此計算，水電工程未施作完成部分之工程金額應
          為532萬1117元(未稅，637萬5795元-105萬4678元)，
          加計5%營業稅後應為558萬7173元(532萬1117元X1.05
          ，下同)，堪認龍恆公司3人就水電工程重新發包增加
          之工程款為41萬2827元(600萬元-558萬7173元)。
　　　　③龍恆公司3人與國王公司簽訂之工程合約所附報價單記
          載之工程項目包括：假設工程、基礎工程、結構體工
          程、重新計算結構體工程、裝修工程、電梯設備工程
          、雜項工程、庭園景觀綠化工程、門窗工程、稅捐證
          照什支、追加工程㈠、追加工程㈡等，總價為2900萬元
          (含稅)(見本院卷㈠第295至313頁)；系爭契約工程訂
          價單記載之工程項目(除水電工程外)包括：假設工程
          、基礎工程、結構體工程、裝修工程、電梯設備工程
          、雜項工程、庭園景觀綠化工程、門窗工程、稅捐證
          照什支等，總價為4130萬5416元【含稅，(系爭工程
          未稅總價4571萬4286元-水電工程未稅金額637萬5795
          元)X1.05，見原審卷㈠第359頁】，兩者並非完全相符
          ，其中龍恆公司3人重新發包之重新計算結構體工程
          、追加工程㈠及追加工程㈡等工項，乃新增之工項，此
          為龍恆公司3人於系爭契約終止後新發生之損害，並
          非因益力公司債務不履行所生之損害，龍恆公司3人
          自不得請求益力公司賠償。經剔除後，龍恆公司3人
          就系爭工程(除水電工程外)重新發包之工程款應為22
          43萬3650元【含稅，(未稅總價2767萬431元
　　　　　-重新計算結構體工程未稅金額424萬元-追加工程㈠未
          稅金額132萬7000元-追加工程㈡未稅金額73萬8050元)
          X1.05，見本院卷㈠第307頁】。又系爭鑑定報告原認
          定系爭工程已施作完成部分之稅捐證照什支為219萬1
          628元(未稅)，其中含工程利潤及管理費156萬6486元
          (見系爭鑑定報告第6-051頁)，惟工程利潤及管理費
          經修正後為130萬2940元，已如前開㈡之⒈⑵所述，經扣
          除差額後，稅捐證照什支修正後之金額為192萬8082
          元【未稅，219萬1628元-(156萬6486元-
　　　　　130萬2940元)】，則系爭工程(除水電工程外)已施作
          完成部分之工程價值為1736萬1758元【含稅，(假設
          工程35萬8231元+基礎工程386萬458元+結構體工程95
          2萬7777元+49萬7314元+裝修工程31萬6091元+雜項工
          程4萬7055元+稅捐證照什支192萬8082元)X1.05，見
          系爭鑑定報告第9、10頁】，依此計算，系爭工程(除
          水電工程外)未施作完成部分之工程金額應為2394萬3
          658元(含稅，4130萬5416元-1736萬1758元)，惟龍恆
          公司3人重新發包之工程款為2243萬3650元(含稅)，
          已如前述，並未高於未施作完成部分之工程金額2394
          萬3658元(含稅)，難認龍恆公司3人因重新發包受有
          增加工程款之損害。
　　　　⑵從而，龍恆公司3人依系爭契約第23條後段約定，請求
          益力公司賠償其等因系爭契約終止所受增加工程款之
          損害41萬2827元，核屬有據，逾此部分請求，洵屬無
          據。　
　　　　⒍租金損害8萬4000元部分：
　　　　⑴龍恆公司3人辯稱：益力公司於系爭契約終止後，並未
          將施工設備、板模及鋼材等物品搬離工地，經伊等多
          次催告均未獲置理，伊等遂自108年5月起至109年7月
          止，以每月租金5600元，向林有尚承租○○空地放置上
          開物品，因此受有15個月之租金損害共8萬4000元(56
          00元X15個月)，伊等得依民法第176條第1項、第179
          條規定選擇合併請求益力公司給付等語(見本院卷㈡第
          345頁)，固提出林水龍與林有尚於108年5月12日簽訂
          之土地租賃契約、益力公司於109年7月27日出具之聲
          明書及照片等影本為證(見本院卷㈠第317頁、卷㈡第30
          1至322頁)，並以證人林枝秋之證述為憑。惟查：
　　　　①按「管理事務，利於本人，並不違反本人明示或可得
          推知之意思者，管理人為本人支出必要或有益之費用
　　　　　，或負擔債務，或受損害時，得請求本人償還其費用
          及自支出時起之利息，或清償其所負擔之債務，或賠
          償其損害」、「無法律上之原因而受利益，致他人受
          損害者，應返還其利益。雖有法律上之原因，而其後
          已不存在者，亦同」，民法第176條第1項前段及第17
          9條分別定有明文。
　　　　②觀諸益力公司於109年7月27日出具之聲明書記載：「
　　　　　茲因建照號碼104重建字第000號合約終止（已進入訴
          訟程序），甲、乙(按：甲方為龍恆公司3人，乙方為
          益力公司)雙方約定於今日民國109年7月27日，進行
          建築工具搬離淨空工程。置放地點：新北市○○區○○○
          路000號(即系爭大樓)旁租用之停車格及新北市○○區○
          ○路000巷00○0號前租用之空地，置有工具1批、鋼筋1
          批、貨車1輛....等 ，甲乙雙方均派代表出席，佐以
          照片為證 ，因工具數量眾多，須分趟載運」(見本院
          卷㈡第301頁)，可知益力公司於106年12月間退場時，
          未將建築工具、鋼筋及貨車搬離工地，龍恆公司3人
          將上開物品、貨車分別置放於○○空地及系爭大樓旁之
          停車格，益力公司迄至109年7月27日始分趟載運搬離
          。 
　　　　③雖林水龍與林有尚(已歿)於108年5月12日簽訂之土地
          租賃契約記載：「租賃物標示：新北市○○區○○寮小
          段00000地號土地、面積：20坪....。租賃期間：自
          民國108年5月14日起至民國109年12月31日。租金：
          新台幣伍仟陸佰元整(每個月計租)。付租方式：現
          金。付款地點：新北市○○區○○○路000號(即系爭大樓)
          。押租金：新台幣壹萬陸仟捌佰元，於訂約時由承
          租人交付出租人收款....。乙方(即林水龍)就租賃
          物限於建築板模、車輛之用....」(見本院卷㈠第317
          頁)。惟查，證人林枝秋到庭證稱
　　　　　：林水龍是伊最小的叔叔，上開租約是伊從網路上抓
          的例稿，手寫及簽名部分都是伊的筆跡，伊父親和林
          水龍都授權伊處理，伊擬好租約之後有交給他們看，
          看完之後由伊代簽名，伊父親的印文是他親自蓋的，
          內容條件是他們講好的，約定租金每月14日繳，因益
          力公司於109年7月底將物品載走，林水龍提前終止租
          約，所以租金算到8月14日，自108年5月14日起至109
          年8月14日止，共15個月。林水龍應該是將租金交給
          伊父親，伊沒有看到，但伊父親有跟伊提過，林水龍
          是到伊家探望父親時，付現金給父親，當時伊父親已
          經90幾歲，可能是半年給一次，當地習慣租土地都是
          一次付半年，伊猜測共給付2至3次，伊有聽父親說過
          林水龍有將押租金交給他，但伊沒有看到。他們是兄
          弟，感情很好，所以沒有開立收據等語(見本院卷㈡第
          534至536頁)，可見證人林枝秋證述林水龍承租期間
          自108年5月14日起至109年8月14日止，每半年繳納租
          金一次，及付款地點在林枝秋住處等情，與上開租約
          記載租賃期間自108年5月14日起至109年12月31日止
          ，每月14日繳納租金，付款地點在系爭大樓，均不相
          符，證人林枝秋復未親見林水龍給付押租金及租金予
          林有尚之事實，其所為前開證述，尚非可信。加以龍
          恆公司3人就租賃期間先稱19個月云云(見本院卷㈡第2
          61頁)，後改稱共15個月云云，前後陳述不一致，倘
          若林水龍確有此項租金支出，何以在原審109年7月9
          日言詞辯論終結前從未提及，迄至110年1月12日始於
          第二審提出此一抗辯(見本院卷㈠第253、260、261頁)
          ？實有違常情。此外，龍恆公司3人就其等抗辯受有
          租金損害8萬4000元乙節，復未能提出其他證據證明
          ，自不足採。
　　　　⑵從而，龍恆公司3人依民法第176條第1項、第179條規
          定請求益力公司給付8萬4000元，均非可採。　
        ⒎預期租金利益之損失1122萬元部分：
　　　　⑴龍恆公司3人辯稱：龍恆公司以出租不動產為業，系爭
          大樓完工後係為出租他人使用，系爭契約第7條第2項
          約定，系爭工程應於正式開工之日起500日內取得使
          用執照，兩造約定之開工日為106年1月13日，益力公
          司至遲應於107年5月28日取得使用執照，但因益力公
          司違約，伊等另覓廠商接續施工，遲至109年3月11日
          始取得使用執照，伊等因此受有至少22個月(107年5
          月28日起至109年3月11日止)短收租金利益之損失，
          以1樓每月租金利益15萬元、2至7樓每層每月租金利
          益6萬元計算，伊等得依系爭契約第23條後段約定，
          請求益力公司賠償22個月預期租金利益之損失共1122
          萬元等語，固提出使用執照、加油站租賃契約書、房
          屋租賃契約書及公證書等影本為證(見本院卷㈠第319
          頁、卷㈡第49至59頁)。惟查：
　　　　①按「損害賠償，除法律另有規定或契約另有訂定外，
          應以填補債權人所受損害及所失利益為限。依通常情
          形，或依已定之計劃、設備或其他特別情事，可得預
          期之利益，視為所失利益，民法第216條定有明文」
　　　　　。準此，所失利益，須依通常情形或依已定之計劃、
          設備或其他一切情事，可得預期之利益，必其有客觀
          之確定性，因責任原因事實之發生，致不能取得者，
          始足當之，始足當之，若僅有取得利益之希望或可能
　　　　　，則無所失利益可言。
　　　　②查系爭契約第7條第2項約定：「自正式開工之日起，
          限500日曆天取得使用執照....」(見原審卷㈠第49頁
　　　　　)，龍恆公司3人辯稱系爭工程原定應於107年5月28日
          取得使用執照乙節，為益力公司所不否認，然取得使
          用執照後，尚須辦理完工驗收，並非能立即出租，此
          觀系爭工程進度期款表之約定即明(見原審卷㈠第56頁
          )。又龍恆公司3人於系爭大樓完工前，並未自行或委
          託他人積極辦理出租事宜，於完工後，遲至本院言詞
          辯論終結前，仍未將系爭大樓出租予第三人，實難認
          龍恆公司3人原本即有於107年5月間出租系爭大樓之
          預定計劃或存在客觀之確定性。參以龍恆公司3人自
          承：系爭大樓目前尚未出租是因為遇到新冠肺炎疫情
          等語(見本院卷㈢第24、25頁)，則益力公司縱未違約
          ，系爭大樓是否得於完工後順利出租，具有高度之不
          確定性，蓋受外部景氣及其他不確定因素影響甚鉅
　　　　　，龍恆公司3人所受主觀預期租金利益之損失，亦難
          認係益力公司債務不履行所致。至龍恆公司3人提出
          之加油站租賃契約書、房屋租賃契約書及公證書等影
          本(見本院卷㈡第49至59頁)，充其量僅能證明龍恆公
          司係以出租不動產為業，然尚不足以證明龍恆公司3
          人依已定之計劃，可得預期有租金利益之客觀事實，
          則其等請求益力公司賠償預期租金利益之損失，即非
          有據。
　　　　⑵從而，龍恆公司3人依系爭契約第23條後段約定，請求
          益力公司賠償預期租金利益之損失1122萬元，洵屬無
          據。
　　　　⒏按二人互負債務，而其給付種類相同，並均屆清償期
          者，各得以其債務，與他方之債務，互為抵銷；抵銷
　　　　　，應以意思表示，向他方為之。其相互間債之關係，
          溯及最初得為抵銷時，按照抵銷數額而消滅，民法第
          334條第1項本文及第335條第1項分別定有明文。查益
          力公司得請求龍恆公司3人給付工程款991萬3240元，
          已如前開㈡之⒌所述，惟依前開㈢之⒈至⒎所述，龍恆公
          司3人得請求益力公司返還系爭定金400萬元、給付其
          他費用4萬9500元、因終止契約增加之工程款41萬282
          7元，合計446萬2327元(400萬元+4萬9500元+41萬282
          7元)，兩者均屆清償期，互為抵銷之結果，益力公司
          尚得請求龍恆公司3人給付工程款545萬913元
　　　　　(991萬3240元-446萬2327元)。
　五、綜上所述，益力公司依系爭契約請求龍恆公司3人給付545
      萬913元，及其中527萬6686元部分(即原審判准部分)，龍
      恆公司應自原法院107年度司促字第3960號支付命令送達
      翌日即107年4月4日起；林水龍、林宗翰應自上開支付命
      令送達翌日即107年4月21日(按：上開支付命令係於107年
      4月10日寄存於林水龍、林宗翰住所地之警察機關，依民
      事訴訟法第138條第2項規定，經10日發生效力，見原審司
      促卷)起；其餘17萬4227元部分，龍恆公司3人應自上開支
      付命令最後送達翌日即107年4月21日起，均至清償日止，
      按年息5%計算之利息，為有理由，應予准許，逾此部分之
      請求(除減縮利息部分外)，為無理由，應予駁回。上開應
      准許之部分，原審就其中17萬4227元本息部分，為益力公
      司敗訴之判決，並駁回其假執行之聲請，尚有未合。益力
      公司上訴意旨指摘原判決此部分不當，求為廢棄改判，為
      有理由，爰由本院廢棄並改判如主文第2項所示。又本判
      決所命龍恆公司3人再給付部分，兩造均陳明願供擔保求
      為准免假執行之宣告，經核均無不合，爰分別酌定相當擔
      保金額准許之。原審就益力公司請求給付527萬6686元本
      息部分，判決龍恆公司3人敗訴，並為附條件之假執行宣
      告，及就益力公司請求逾545萬913元本息部分，為益力公
      司敗訴之判決，並駁回此部分假執行之聲請，均核無不合
　　　，兩造就上開部分各自提起上訴，均無理由，爰分別予以
      駁回。至益力公司依同一法律關係於本院追加請求龍恆公
      司3人給付17萬2657元，及自109年10月1日起至清償日止
　　　，按年息5％計算之利息，為無理由，應予駁回，其假執行
      之聲請亦失所附麗，應併予駁回。
六、本件事證已臻明確，兩造其餘之攻擊或防禦方法及所用之證
    據，經本院斟酌後，認為均不足以影響本判決之結果，爰不
    逐一論列，附此敘明。
七、據上論結，益力公司之上訴為一部有理由、一部無理由，追
    加之訴為無理由，龍恆公司3人之上訴為無理由，依民事訴
    訟法第449條第1項、第450條、第78條、第79條、第85條第1
    項本文，判決如主文。
中　　華　　民　　國　　111 　年　　8 　　月　　26　　日
                  工程法庭
                      審判長法  官  翁昭蓉
                            法  官  林哲賢
                            法  官  鍾素鳳
正本係照原本作成。
如不服本判決，應於收受送達後20日內向本院提出上訴書狀，其
未表明上訴理由者，應於提出上訴後20日內向本院補提理由書狀
（均須按他造當事人之人數附繕本）上訴時應提出委任律師或具
有律師資格之人之委任狀；委任有律師資格者，另應附具律師資
格證書及釋明委任人與受任人有民事訴訟法第466 條之1第1項但
書或第2項所定關係之釋明文書影本。如委任律師提起上訴者，
應一併繳納上訴審裁判費。
中　　華　　民　　國　　111 　年　　8 　　月　　29　　日
　　　　　　　　　　　　　   書記官 林虹雯